臺灣臺北地方法院民事判決　　　　　　　94年度勞訴字第45號
原　　　告　乙○○
　　　　　　辛○○
　　　　　　甲○○
　　　　　　丙○○
　　　　　　庚○○
　　　　　　丁○○
　　　　　　戊○○
共　　　同
訴訟代理人　陳柏舟律師
被　　　告　台灣航業股份有限公司
法定代理人　己○○
訴訟代理人　梁穗昌律師
當事人間請求給付薪資事件，經本院於中華民國九十四年十一月
十八日言詞辯論終結，判決如下：
    主      文
原告之訴及其假執行之聲請均駁回。
訴訟費用由原告乙○○負擔百分之三十六、原告甲○○負擔百分
之十五、原告丙○○負擔百分之十五，餘由原告辛○○、庚○○
、丁○○、戊○○負擔。
    事實及理由
甲、程序方面：
    按訴狀送達後，原告不得將原訴變更或追加他訴，但擴張或
    減縮應受判決事項之聲明者，不在此限，民事訴訟第二百五
    十五條第一項第三款定有明文。原告起訴時本於兩造間僱傭
    契約關係，請求被告給付年終獎金、有給年休、九三制岸薪
    ，所為應受判決事項聲明則為：被告應給付原告新台幣（下
    同）795,534元及自民國92年9月29日起至清償日止，按年息
    5% 計算之利息。嗣於訴狀送達後之 94年11月15日以書狀減
    縮應受判決事項聲明為：被告應給付原告 696,051元（各原
    告請求如附表「應給付總計」欄所示金額）及自各原告下船
    日期起至清償日止，按年息5%計算之利息，被告對此雖表示
    不同意。但查，經核原告所列之當事人、訴訟標的均未變更
    ，僅其所為應受判決事項聲明予以減縮，依前揭法條規定，
    於法尚無不合，應予准許。
乙、得心證之理由：
一、原告主張：
  (一)被告為船舶運送業者，其分別於86年及89年間標得訴外人中
    國石油股份有限公司（下稱中油公司）所屬行運輪等油輪之
    操作權，訂有委託操作合約。原告為被告所僱傭之船員，並
    在被告向中油公司所標得之船舶上工作，兩造間簽有僱傭契
    約書。嗣於 92年7月間中油公司重新開標招募油輪代操作公
    司，但被告並未得標，而係由訴外人嘉新航運股份有限公司
    （下稱嘉新航運）標得操作權，被告為求廢標而得重新投標
    ，即要求所屬船員全部下船，然被告嗣後並未得標，因被告
    無船舶可供原告上船工作，更向原告表示下船等候時間將無
    岸薪或其他薪資之保障，此顯係片面向原告為終止僱傭契約
    之意思表示，原告為求維持生計只得於原行運輪繼續擔任原
    職務，並改由嘉新航運給付薪資。兩造僱傭契約除約定原告
    得依勞動基準法、船員法領取薪資、津貼、獎金外，尚得依
    據被告與中油公司間委託操作合約第十條第八項「本輪船員
    應進行輪休。原則上每一位船員每年在船服務九個月，在岸
    休假三個月…本輪船員在船服務期間原則上不得休假，包括
    在國內裝卸期間」之約定，及被告 90年7月26日台航船字第
    0587號書函說明五內容，請求「九三制」應休未休假之薪資
    ，而按服務天數比例發給，此係中油公司要求代操作公司遵
    行之制度，除行運輪外，其他被告代操作之船舶亦有適用；
    該制度係因船員在船服務期間，基於船隻機動性需求，根本
    無法依船員法第三十三條規定安排輪休之故，始用以彌補原
    告等船員在船上連續執行未休假之損失，其性質上為薪資之
    一部，屬於勞務之對價，並非獎金。據此，被告應依約按附
    表所示原告在船服務天數，依在船服務九個月、在岸休假三
    個月比例之計算方式，給付原告「九三制」岸薪（如附表「
    公司應給付岸薪金額」欄所示）。
  (二)次依被告新修訂船員管理規則第十二條規定，年終獎金之發
    放方式係依船員當年在油輪服務月數乘以附表所示「原在船
    每月年終獎金」按月以固定數額計付，並非依公司有無盈餘
    決定發放，雖係每年度發放一次，仍屬按月給付之經常性給
    與，依勞動基準法第二條第三款規定，被告仍應按月給付，
    是以，請求被告給付92年度年終獎金。
  (三)再者，兩造間僱傭契約第十二條第一項第四款約定、船員法
    第三十七條規定，船員在船上服務滿一年享有有給年休即休
    假30天，未滿一年則按服務比例計之，原告尚有應休未休之
    有給年休，被告自應依附表所示服務天數按「原在船每月有
    給年休」固定數額給付此部分原告得領取之未休有給年休給
    付。
  (四)因被告曾於93年6月間匯入不明款項予原告（金額各如附表F
    欄所示），扣除此項金額後，被告尚應給付原告如附表所示
    「應給付總計」欄所示之金額。為此本於兩造間僱傭契約之
    法律關係，依據被告 90年7月26日台航船字第0587號書函說
    明五暨所附船員管理規則規定之「九三制」、船員定期僱傭
    契約第十二條第一項第四款及船員法第三十七條之規定，請
    求被告給付「九三制」應休未休薪資、年終獎金、未休有給
    年休之薪資暨法定遲延利息等語。並聲明：
  1.被告應給付原告 696,051元（各原告請求金額如附表「應給
    付總計」欄所示），及自如附表所示各原告「下船日期」起
    至清償日止，按年息5%計算之利息。
  2.願供擔保以代釋明，請准宣告假執行。
二、被告則抗辯：
  (一)原告係被告公司之船員，兩造間訂有船員定期僱傭契約，除
    原告戊○○外，其餘原告均係服務於被告代中油公司操作之
    行運輪。嗣被告未繼續取得中油公司行運號油輪之操作權後
    ，隨即於 92年7月30日通知行運輪船員船舶將交還中油公司
    之事，並以92年9月1日函文通知原告等船員繼續留在被告公
    司，且被告亦擬妥接續服務之輪船。詎料原告早已決定至行
    運輪操作合約新得標之嘉新航運服務，並收受嘉新航運支付
    之報酬，更於 92年9月29日代表嘉新航運向被告接船，經訴
    外人船長陳愛  依船員法第五十八條規定命原告等船員下船
    ，其等卻不服從船長命令，自稱已受嘉新航運僱用而服務於
    行運輪，已違反船員定期僱傭契約第十五條、船員法第五十
    八條及第二十條第一項第四款規定，違反船員工作規則情節
    重大，被告乃於92年9月30日以書函通知原告乙○○、辛○○、甲○○、丙○○、庚○○、丁○○等六人終止僱傭契約
    ，其等六人並於92年10月1日向被告取回其海員手冊，離開
    被告公司。
  (二)原告所謂九三制應休未休薪資即被告船員管理規則第四章第
    十條及其附件規定之九三制岸薪或謂「油輪儲備獎金」，至
    於被告與中油公司間委託操作合約所約定之九三制效力不及
    於原告，原告無從依此請求被告給付。而岸薪或油輪儲備獎
    金規定中所謂每年在船服務九個月、在岸上休假三個月，指
    整年皆服務始有適用，兩造間僱傭契約已因原告公然跳槽至
    嘉新航運任職、及經被告終止而消滅，原告並未與被告存有
    僱傭關係而在岸休假或在岸休假儲備情事，另原告服務於行
    運輪期間並未達一年，未符合「每年」在船服務之要件，而
    該段服務期間亦非全無休假，故與在油輪工作服務九個月、
    嗣後上船休假要件有違。再者，原告計算之九三制薪資中將
    其等在達運輪、有巢二號、福運二號、勤運輪等其他船舶服
    務期間計入，亦屬無據。原告此項請求與九三制岸薪之給付
    要件不合，被告並無給付義務。
  (三)原告係違約下船、自請離職即因自身過失遭解雇者，依被告
    船員管理規則規定，不得要求核發年終獎金。而年終獎金需
    年終仍在職、考核優良方可給付，原告既已於 92年9月29日
    改至嘉新航運任職，自不符年終獎金給付之要件。況被告並
    未將年終獎金按月於每月薪資中給付，自非經常性給與，原
    告所述與被告船員管理規則第四章第十二條規定不符。
  (四)原告請求未休有給年休部分，係可歸責於原告之因素而未休
    ，且被告均已給付完畢，即原告附表所載「 93年6月間不明
    匯款入帳金額」，原告請求亦與被告船員管理規則第四章第
    四條規定相左。
  (五)並聲明：原告之訴及假執行之聲請均駁回，如受不利判決願
    供擔保，請准宣告免為假執行。
三、兩造不爭執之事實：
  (一)原告主張被告為合法船舶運送業者，被告分別於86年及89年
    間標得中油公司所屬行運輪等油輪之操作權，訂有委託操作
    合約；原告則為被告所僱傭之船員，兩造間簽有僱傭契約書
    等事實，有其提出之委託操作合約節本、船員定期僱傭契約
    為證（見本院卷第8至9、92至97頁），並為被告所是認，自
    堪信為真實。
  (二)原告主張其受被告僱用期間，係分別於行運輪、達運輪、有
    巢二號、福運二號、勤運輪工作，原在船薪資及上下船日期
    分別如附表所載「船名」、「上船日期」、「下船日期」、
    「原在船薪資」所示等情，亦有其提出之船員服務經歷登記
    、船員薪給單、存摺在卷可稽（見本院卷第106至116頁），
    並為被告所自認（見本院 94年5月17日言詞辯論筆錄，卷第
    79頁），應堪信為可採。
四、原告再主張被告於 92年7月間中油公司重新開標招募油輪代
    操作公司時並未得標，而係由嘉新航運標得操作權，被告為
    求廢標而得重新投標，即要求所屬船員全部下船，然被告嗣
    後並未得標，因被告無船舶可供原告上船工作，更向原告表
    示下船等候時間將無岸薪或其他薪資之保障，而片面向原告
    為終止僱傭契約之意思表示，原告只得另由嘉新航運受僱於
    原安運輪繼續擔任原職務，兩造間僱傭契約除約定原告得領
    取薪資、津貼、獎金外，被告尚應給付「九三制」應休未休
    薪資、年終獎金、未休有給年休薪資等語。但為被告所否認
    ，並以前開情詞置辯。是以，本件兩造爭執之重點在於：
  (一)被告與中油公司於委託操作合約第十條所定之九三制度約定
    ，是否構成兩造間船員定期僱傭契約合意約定之內容？原告
    所主張之九三制薪資之性質為何？
  (二)又被告於 92年9月30日以原告乙○○、辛○○、甲○○、丙○○、庚○○、丁○○嚴重違反僱傭契約及船員法第五十八
    條規定，而向此六位原告為終止僱傭契約之意思表示，是否
    發生效力？據此，原告請求被告給付九三制岸薪，是否有據
    ？
  (三)年終獎金是否為被告每月應給付之固定薪資，而屬於經常性
    之給與？原告在僱傭關係終止後，請求被告給付年終獎金是
    否有據？
  (四)原告請求被告給付未休有給年休之薪資，有無理由？
五、現就兩造爭執之重點分述如下：
  (一)被告與中油公司於委託操作合約第十條所定之九三制度約定
    ，是否構成兩造間船員定期僱傭契約合意約定之內容？原告
    所主張之九三制薪資之性質為何？
  1.被告與中油公司間委託操作合約第十條「九三制」約定，是
    否構成兩造間僱傭契約約定之內容部分：
  (1)經查，被告與中油公司間簽訂之委託操作合約第十條約定（
    見本院卷 第9頁）：「本輪船員應進行輪休。原則上每一位
    船員每年在船服務九個月，在岸休假三個月。船員在岸休假
    期間其待遇不得少於船員法規定之薪資，乙方（即被告）得
    視須要將每年每位船員在船服務時間分兩段實施。本輪船員
    在船服務期間原則上不得休假包括在國內裝卸油期間。」，
    據此，原告等在被告所操作之中油公司船舶工作期間，關於
    輪休方式係以每年在船服務九個月、在岸休假三個月處理；
    且依上開委託操作合約第十條條款，可知，原告等船員在船
    服務期間縱使船舶係在國內裝卸油期間，亦不得下船休假。
  (2)次查，被告在 90年7月26日台航船字第0587號書函說明五則
    明白記載：「油輪船員服務期限及輪休，仍依代營中油之油
    輪委託操作合約規定辦理，即在油輪服務九個月，得要求在
    岸休假三個月（或分兩段實施—即在油輪服務四個半月，得
    要求在岸休假一個半月）。…」等詞（見本院卷第11頁），
    足見，被告標得中油船舶代營操作期間，關於其所僱用之原
    告等船員休假輪休方式，應依前揭委託操作合約第十條辦理
    甚明。
  (3)再者，兩造對於在僱傭契約存續期間，被告曾依上開船員每
    年在船服務九個月、在岸休假三個月比例，依被告 90年7月
    26日台航船字第0587號書函附件「油輪儲備獎金」計算方式
    ，在船服務滿四個半月，船員在岸儲備期間得領取最多45日
    按在船期間薪資標準計算之油輪儲備獎金，在船服務滿九個
    月則最多領90日之油輪儲備獎金一事，均不爭執，另有原告
    提出之船員服務經歷登記、船員薪給單、存摺入帳資料附卷
    足佐（見本院卷第106至116頁）。而依船員薪給單明細所載
    ，本項油輪儲備獎金被告係以「岸薪」名義發給（見本院卷
    第107頁），此節亦為兩造所不爭者。
  (4)遍觀兩造間船員定期僱傭契約雖未有前述在船服務九個月、
    在岸休假三個月及儲備獎金（岸薪）之約定內容，但因被告
    與中油公司間前開約定屬於被告儲備獎金（岸薪）此一給付
    規範之由來，且兩造在僱傭契約存續期間向依此項方式履行
    契約。準此，在探究原告所謂之九三制即被告發給油輪儲備
    獎金之性質、意涵時，前開委託操作合約第十條所約定之船
    員每年在船服務九個月，在岸休假三個月制度（即原告所謂
    之「九三制」），自構成兩造間僱傭契約約定內容之一部分
    。
  2.原告所稱之「九三制」薪資性質為何？
  (1)卷查，依據被告與中油公司間委託操作合約第十條第八項（
    見本院卷第9頁 ）「本輪船員應進行輪休。原則上每一位船
    員每年在船服務九個月，在岸休假三個月…本輪船員在船服
    務期間原則上不得休假，包括在國內裝卸期間」之約定，及
    被告 90年7月26日台航船字第0587號書函說明五，至多僅載
    明船員在被告代營之中油公司船舶上輪休方式及日數，但並
    未記載在岸休假期間得領取如何之款項。
  (2)惟如1.所述，原告主張其受被告僱用期間向來皆領有「岸薪
    」（見本院卷第171頁），被告則抗辯所謂岸薪即上述90年7
    月26日書函附件之油輪儲備獎金。兩造對於油輪儲備獎金給
    付方式即係依上開在船服務九個月、在岸休假三個月比例計
    付乙節未予爭執，是以，二者實係同一筆給付，應可認定。
    以下關於原告所述九三制薪資、被告所陳油輪儲備獎金，均
    以岸薪一詞代之，先予敘明。
  (3)次查，兩造均明確陳稱在之前僱傭契約存續期間，原告在岸
    休假完畢後再上船服務，曾依被告油輪儲備獎金規定標準如
    數領取被告給付之岸薪等語甚詳（見本院卷第103至104頁、
    第138頁）。
  (4)原告固然主張：儲備岸薪為原告不能下船之對價，性質上為
    薪資，縱使其等已自被告處離職，亦得請求被告給付等語。
    就此被告則抗辯：依 90年7月26日書函附件規定（見本院卷
    第17頁），岸薪發放僅限於由代營中油船舶下船者，於下船
    在岸期間得領岸薪，原告既已違反僱傭契約、船員法第五十
    八條規定，未遵守船長命令自行離職至嘉新航運任職，僱傭
    契約經被告終止，則原告自無請求給付岸薪之權等語。
  (5)首先，原告主張其等在船服務期間縱使船舶靠岸，均無法休
    假乙節，核與前所述被告與中油公司間簽訂之委託操作合約
    第十條所約定，被告代營中油公司船舶船員在船服務期間，
    原則上不得休假包括在國內裝卸油期間之情相符。
  (6)次查，兩造間僱傭契約相關權利義務有船員法之適用，此觀
    自卷附之船員定期僱傭契約第一條約定，可得而知。另依船
    員法第一條規定：「為保障船員權益，維護船員身心健康，
    加強船員培訓及調和勞雇關係，促進航業發展，特制定本法
    ；本法未規定者，適用其他法律之規定。」，及同法第二十
    六條、第二十七條規定，船員在船上服務之報酬包括薪資、
    津貼、特別獎金等，而薪資數額不得低於勞動基準法基本工
    作標準所定之工資（同法第二十七條第二項規定參照），是
    以，原告等為船員，其在船上服務可得向被告領取之報酬數
    額原則上以船員法所定標準為據，最低薪資數額則不得低於
    勞動基準法所定基本工資之標準。
  (7)兩造間勞務契約性質為僱傭契約，此為兩造所不爭。且原告
    可得領取之報酬，如薪津等項目則為因工作而獲得之報酬，
    此除自船員法第二十六條第二款規定可得推知外，自該法第
    一條亦將船員與雇主間之關係稱為勞雇關係之一環觀之，則
    原告在船服務可得領取之報酬，本質上應與勞動基準法所稱
    之工資相近，而稱工資者，應包括下列條件：由雇主給付
    勞工，勞工因工作所獲得之對價，須為經常性之給與（
    勞動基準法第二條第三款、第四款規定參照）。其中：
  所謂經常性之給與，衹要在一般情形下經常可以領得之給付
    即屬之。此之「經常性」未必與時間上之經常性有關，而是
    指制度上之經常性而言。亦即，為雇主企業內之制度，雇主
    有支付勞工給與之義務時，該給與即為經常性給與，因為在
    既定制度下，勞工每次滿足該制度所設定之要件時，雇主即
    有支付該制度所訂給與之義務。倘雇主為改善勞工生活而給
    付非經常性給與；或為其單方之目的，給付具有勉勵、恩惠
    性質之給與，即非為勞工之工作給付之對價，與勞動契約上
    之經常性給與有別，應不得列入工資範圍之內。
  又所稱因工作所獲得之對價，由勞動契約之法理言之，若為
    勞工因提供勞務而由雇主所獲得之對價，本即應認定為工資
    。此對照觀之勞動基準法第二條第一款「從事工作獲致工資
    」，及民法第四百八十二條關於僱傭契約之定義提及「一方
    為他方服勞務，他方給付報酬」之條文文義，即可得知。至
    於何種給付構成勞務之對價，應以給付之性質為出發點；此
    處應探究該給付與勞務之提出是否處於同時履行之關係，雇
    主得否以勞工未提供勞務而拒絕某一給付，或當雇主不為某
    一給付，勞工得否拒絕勞務之提供等相關情狀予以判斷。
  準此，判斷是否為工資或船員法第二十六條、第二十七條規
    定之薪資，實不應以其給付名稱如何為基準，應自其給付之
    對價是否為勞務之給付判斷，若僅係雇主勉勵、恩惠性質之
    給與，其給付標準、要件即應視雇主承諾之內容而定，不受
    船員法第二十七條第二項最低給付標準之限制。
  (8)原告固然陳稱：岸薪為其休假日仍在船上照常工作，性質上
    為應休卻未能休假可得之薪資等語。惟查：
  兩造已在船員定期僱傭契約第七條約定，原告報酬包括薪資
    、津貼、伙食費，第十條則定有正常工作時間以外加班費之
    給付標準，第十一條則定有特別獎金，上開約定給付項目概
    與船員法第二十六條、第二十七條、第三十六條等規定標準
    相符，堪可認定。
  再者，原告等船員依船員定期僱傭契約第十二條約定享有國
    定假日、航海節休假日及有給年休等休假權利，若在該等休
    假日仍照常工作者，被告應按平日薪資發給假日加班費，另
    若有給年休應休而未休者，被告另應發給薪津；且依該條第
    二項約定，縱然原告在上開休假日、有給年休日數休假期間
    ，仍得領取原薪津。據此，原告若有僱傭契約第十二條所定
    休假未能休假者，除原領薪津外，尚可領取加班費或加給薪
    津。
  前述僱傭契約約定被告所負報酬、薪津、獎金給付義務均與
    船員法規定相符，且給付標準並未低於船員法，均足資認定
    。則原告固然在船服務期間因九三制之關係而未能下船休假
    ，但原告尚可依約領得薪津等報酬及僱傭契約第十二條約定
    加給之假日加班費、加倍薪津（另見船員法第三十四條、第
    三十七條規定），承前說明，足見，被告依約應對原告所負
    報酬、薪津給付義務尚無違反船員法所定最低標準情事。
  原告或謂岸薪為應休卻未能休假可得之薪資，然則，其應休
    未能休假可得領取之薪資，係約定於船員定期僱傭契約第十
    二條第二款、第四款，已如前述。承此，被告於92年7月26
    日書函附件所定「油輪儲備獎金」給付，顯然係除原告可得
    薪資、津貼、獎金、應休未能休假日可得薪資以外之給付。
    故原告在船服務期間不得休假，被告另行給付岸薪，尚非屬
    於原告於休假期間在船服務提供勞務之對價，而與前揭(7)所
    述之工資、船員報酬性質有別，益徵，岸薪為被告在船員法
    外，再加給原告之給與，與原告所謂應休未休薪資性質並不
    相同。
  (9)如前所述，岸薪應係雇主即被告單方所為具有勉勵、恩惠性
    質之給與。故其給付標準、要件即應視雇主即被告承諾之內
    容而定，不受船員法第二十七條第二項最低給付標準之限制
    。
  (二)又被告於 92年9月30日以原告乙○○、辛○○、甲○○、丙○○、庚○○、丁○○嚴重違反僱傭契約及船員法第五十八
    條規定，而向此六位原告為終止僱傭契約之意思表示，是否
    發生效力？據此，原告請求被告給付九三制岸薪，是否有據
    ？
  1.被告抗辯：岸薪係在岸休假期間之給付，原告在船上服務期
    間即已違反契約改至嘉新航運任職，自無權請求岸薪，況被
    告已終止契約等語。原告就此則陳稱：岸薪為應休未休薪資
    性質，不論兩造是因何原因終止僱傭契約，被告均不得藉故
    拒絕給付等語。
  2.關於原告主張岸薪為應休未休薪資一節為不可採，已於前開
    (一)說明，故原告以此遽謂無論契約係由何方終止，被告均不
    得藉故拒絕給付，顯難信取。
  3.次按勞工與雇主間之勞動條件依工作規則之內容而定，有拘
    束勞工與雇主雙方之效力，而不論勞工是否知悉工作規則之
    存在及其內容，或是否予以同意，除該工作規則違反法律強
    制規定或團體協商外，當然成為僱傭契約內容之一部。船員
    與雇主間契約為僱傭契約，且船員法第一條亦肯認其屬於勞
    雇關係，故本諸此同一概念，被告 90年7月26日書函附件船
    員管理規則及「油輪儲備獎金」給付辦法，係在規範兩造間
    僱傭契約薪俸、獎金等給付之事項，雖為被告單方面所為之
    規定，但兩造曾依此等規則、辦法規定內容履行，亦已於前
    述及，而此既為岸薪發放之要件，自構成兩造間僱傭契約內
    容之一部，兩造均應受此辦法規定內容之拘束。
  4.原告乙○○、辛○○、甲○○、丙○○、庚○○、丁○○部
    分：
  (1)卷查，被告在「油輪儲備獎金」給付辦法第一項、第二項均
    規定，岸薪之給付須以船員在岸儲備期間為前提。對照被告
    90年7月26日書函說明五 及被告與中油公司間委託操作合約
    第十條約定等內容，可知「油輪儲備獎金」給付辦法中所謂
    「在岸儲備期間」即指委託操作合約第十條「在岸休假」期
    間而言。前開相關岸薪給付依據及辦法，既以「在岸休假」
    稱之，船員休假之權利自以僱傭契約關係仍存在為前提；若
    船員下船時與被告並無僱傭契約關係存在，自難謂有何「休
    假」權利存在（兩造間船員定期僱傭契約第十二條約定參照
    ），斯時船員下船自與上開辦法、書函、委託操作合約第十
    條所指之「在岸休假」性質有別。
  (2)經查，兩造間僱傭契約係定有期限，而原告於僱傭契約期間
    未滿前即逕行至嘉新航運之船舶服務，業經被告陳述綦詳，
    原告對此並不爭執。雖原告表示其等係因被告無船舶可供原
    告上船工作，更表示無岸薪，自屬被告片面向原告為終止僱
    傭契約之意思表示等語，但此為被告所否認，原告迄未提出
    相關證據以證明其所述上開情狀確屬存在，則此部分所述，
    自無足採。
  (3)再查，被告於 92年7月間中油公司重新開標招募油輪代操作
    公司時並未得標，而係由嘉新航運標得操作權之事實，為兩
    造所是認。原告既為被告所僱用之船員，則被告在 92年9月
    29日行運輪要還船予業主中油公司時，命原告等船員下船，
    自屬有據。惟原告並未依被告船長指示下船，此觀諸原告於
    本院 94年10月4日言詞辯論所述：「被告確實有對原告終止
    契約沒有意見（被證四號，見本院卷第45頁），被告有在92
    年9月29日 行運輪還船時調派原告下船，但是原告並沒有下
    船，因為當時船長表示下船之後薪水他不能夠保證會給付，
    所以原告才沒有下船，所以被告終止契約不生效力，原告另
    外再到嘉新航運公司工作，是原告對被告終止契約的表示。
    」等語（ 見本院卷第163頁），即可得知。茲既原告無正當
    理由不從被告船長之命下船，隨即逕自至嘉新航運船舶服務
    ，自已構成違反船員法第五十八條規定未遵守船長對於船舶
    之指揮，情節重大，被告依兩造間僱傭契約約定終止契約，
    洵屬有據（見兩造間僱傭契約第十六條約定）。況原告亦自
    陳其已自行至嘉新航運任職而對被告終止契約等情甚詳。綜
    此，兩造間僱傭契約關係於如附表所示原告下船日期即92年
    9月29日終止，應堪認定。
  (4)承此，兩造間僱傭契約關係自 92年9月29日起即已消滅，如
    (1)之說明，則原告雖在船服務迄此時止下船，但並無在岸儲
    備、在岸休假期間可言，而與被告所定「油輪儲備獎金」給
    付要件不合，故原告請求被告給付岸薪，即屬無據，不應准
    許。
  5.原告戊○○部分：
    被告抗辯：其關於原告戊○○ 92年1月1日起至92年6月19日
    止之岸薪已付52,303元，有船員薪給單在卷可稽（見本院卷
    第157至160頁），原告對此並不爭執，則其再請求被告給付
    附表編號７部分之岸薪41,499元，自屬無憑，難予准許。
  (三)年終獎金是否為被告每月應給付之固定薪資，而屬於經常性
    之給與？原告在僱傭關係終止後，請求被告給付年終獎金是
    否有據？
  1.經查，綜觀被告在 90年7月26日書函說明三(四)所述：「年終
    獎金依附件規定於每年年終時依該船員在油輪服務時間比例
    ，由公司依規定於次年元月十二日作帳核給之。」，及該書
    函附件船員管理規則第四章第十二條規定：「年終獎金：本
    公司（即被告）為獎勵長期在油輪服務之船員，凡在油輪服
    務經考核優良之在職者，於每年年終時依該船員當年在油輪
    服務月數乘以附表之每月『年終獎金』標準…由公司作帳核
    給年終獎金。…船員如係違約下船或自請離職或因自身過失
    遭解雇下船者，其當年在油輪服務月數不得要求核發年終獎
    金。」（見本院卷第16頁），可知，被告修正後船員管理規
    則第四章第十二條年終獎金發給之要件需該船員當年度年終
    時仍在職，且非自請離職者方可。原告已明白陳稱其係依本
    條規定請求年終獎金（見本院卷第163頁 ），而被告船員管
    理規則為兩造間僱傭契約權利義務內容之一部，兩造自均應
    受此條規定之拘束。
  2.原告固然主張：被告年終獎金係按月給付，為經常性給與等
    語，且提出附表以佐（見本院卷第18 、173頁）。惟查，該
    兩份附表乃前揭被告船員管理規則第四章第十二條規定所指
    之附表，業經被告陳明無訛，原告對此並不爭執（見本院94
    年11月18日言詞辯論筆錄），足見該等附表僅係計算原告每
    年可得之年終獎金數額依據，但關於原告得否請求被告給付
    ，其權利之發生自仍須受船員管理規則第十二條規定要件之
    拘束，亦即，仍須原告當年度年終仍在職方可。況查，被告
    並未有每月核實依原告提出之附表金額給付年終獎金之情事
    ，此觀諸兩造提出之船員薪給單即明（見本院卷第 142至第
    160 頁），年終獎金顯未具有原告所謂經常性給與之性質在
    內。是以，原告上開主張，顯不足取。
  3.承前(二)之說明，原告乙○○、辛○○、甲○○、丙○○、庚○○、丁○○於 92年9月29日即自行離職至嘉新航運任職，
    原告戊○○則在 92年6月19日即離職。原告在92年度年終獎
    金發放時，該年度年終即12月並未在職，依被告船員管理規
    則第四章第十二條規定，自無權請求年終獎金。
  (四)原告請求被告給付未休有給年休之薪資，有無理由？
  1.依船員法第三十七條規定：「船員在船上服務滿一年，雇用
    人應給予有給年休三十天。未滿一年者，按其服務月數比例
    計之。雇用人經徵得船員同意於有給年休日工作者，應加發
    一日薪津。有給年休因年度終結或終止契約而未休者，其應
    休未休之日數，雇用人應發給薪津。」，卷查，兩造間船員
    定期僱傭契約第十二條第一項第三款、第四款約定內容均與
    本條規定相同，而被告船員管理規則第四章第四條有給年休
    亦規定於年度終結時依船員在船服務時間比例發給，亦與船
    員法上開條文規定相當。
  2.被告以二(四)所列情詞置辯，原告對此則陳稱：兩造間契約係
    被告單方終止，且依前開船員法規定、僱傭契約約定，契約
    終止時原告本即得請求雇主即被告給付未休有給年休之薪資
    等語。
  3.據查，雖依前開船員法第三十七條規定及被告船員管理規則
    第四章第四條、兩造間船員定期僱傭契約第十二條第一項第
    三款、第四款約定，未休有給年休之薪資因契約終止而未能
    休畢者，仍得請求發給薪津。然按，勞動基準法之特別休假
    或船員法之有給年休，係考量船員已繼續工作一段時間，身
    心俱疲，因此在其後工作時間中，由雇主給與數日的休假，
    以便調養身心，具有雇主維護勞工健康、增進生活品質之意
    義，同時亦屬於具有激勵作用之一種福利措施，設若船員已
    經自行離職，當事人間僱傭契約關係已然消滅，雇主自無再
    給付未休有給年休薪津之義務，蓋此時船員之有給年休權利
    已因僱傭契約不存在而無從依附，此於僱傭契約關係係因可
    歸責於受僱人即船員一方個人原因而自行未休時尤然。是以
    ，前開條文所指「因契約終止」一項，應予限縮解釋，必須
    契約係在因可歸責於雇主之因素而終止時方有適用。
  4.如前(二)所述，兩造間僱傭契約關係因原告違反船長指示並逕
    自至嘉新航運任職，遂於如附表所示原告下船日期終止，此
    尚非屬因可歸責於被告事由而終止之情形，揆諸前開說明，
    原告自無由再請求被告給付未休有給年休之薪資。
六、綜上所述，兩造間僱傭契約關係自 92年9月29日起即已消滅
    ，則原告雖在船服務迄此時止下船，但並無在岸儲備、在岸
    休假期間可言，而與被告所定「油輪儲備獎金」給付要件不
    合，無由請求被告給付岸薪；又原告在92年度年終獎金發放
    時，該年度年終即12月並未在職，依被告船員管理規則第四
    章第十二條規定，自無權請求年終獎金；再者，兩造間契約
    非屬因可歸責於被告之事由而終止，原告請求被告給付未休
    有給年休之薪資，亦屬無據。從而，原告本於兩造間僱傭契
    約之法律關係，依據被告 90年7月26日台航船字第0587號書
    函說明五暨所附船員管理規則規定之「九三制」、船員定期
    僱傭契約第十二條第一項第四款及船員法第三十七條之規定
    ，請求被告給付 696,051元（各原告請求金額如附表「應給
    付總計」欄所示），及自如附表所示各原告「下船日期」起
    至清償日止，按年息 5﹪計算之利息，為無理由，應予駁回
    。其訴既經駁回，則假執行之聲請亦失所附麗，應併予駁回
    。
七、本件為判決之基礎已臻明確，兩造其餘之陳述及所提其他證
    據，經本院斟酌後，認為均於判決之結果無影響，亦與本案
    之爭點無涉，自無庸逐一論述，併此敘明。
丙、結論：原告之訴為無理由，並依民事訴訟法第七十八條、第
    八十五條第一項但書，判決如主文。
中　　華　　民　　國　　94　　年　　11　　月　　30　　日
                  勞工法庭  法  官  賴錦華
正本係照原本作成
如對本判決上訴，須於判決送達後廿日內向本院提出上訴狀
中　　華　　民　　國　　94　　年　　11　　月　　30　　日
                            書記官  林桂玉
